【裁判字號】    99,保險,1
【裁判日期】    990514
【裁判案由】    返還保險費等
【裁判全文】
臺灣花蓮地方法院民事判決               99年度保險字第1號
原      告  乙○○
訴訟代理人  李文平律師
            張照堂律師
被      告  國泰人壽保險股份有限公司
法定代理人  丁○○
訴訟代理人  甲○○
上列當事人間返還保險費等事件，本院於民國99年4月20日言詞
辯論終結，判決如下：
    主      文
原告之訴及其假執行之聲請均駁回。
訴訟費用由原告負擔。
    事實及理由
一、原告主張：訴外人即被告所雇用之保險業務員孟賢花向原告
    詐稱：將錢存在被告公司，保本且保障利息，利息比銀行與
    郵局的定期存款高，孟賢花並遊說原告將銀行與郵局之存款
    轉存至被告公司。然孟賢花所招攬的商品與其所述不符，其
    也不敢將真正契約交付原告簽名，使原告完全不知契約內容
    ，孟賢花並於系爭國泰創世紀變額萬能壽險乙型契約（下稱
    系爭保險契約）上偽造原告之簽名，不法捏造原告同意投保
    投資型保險，孟賢花並因此得以將原告繳交之款項用於繳交
    投資型保險保費。原告遭孟賢花偽造簽名部分，業經被告於
    民國98年4月28日國壽字第98040931號函自認，被告並於同
    一函文自認孟賢花有偽造文書之刑責，是以系爭保險契約未
    經原告同意簽名，契約無效，被告及孟賢花知之甚詳，然竟
    仍不據實告知契約內容，且還偽造簽名，系爭契約無效，被
    告自應將原告所繳交款項並附加利息返還。另由證人丙○於
    審理時證述系爭保險契約並非原告所簽，有一部份是伊簽的
    ，但孟賢花也有簽等語可知，本件原告其後並無書面表示同
    意，依據保險法第105條規定，系爭保險契約應屬無效。查
    原告於94年12月28日交付新臺幣（下同）100萬元給孟賢花
    ，於97年9月26日領回753,645元，故就原告領回753,645元
    部分，被告應給付自94年12月28日起至97年9月26日止，按
    年息百分之5計算之利息，共計103,549元。被告又於98年2
    月5日返回原告246,355元，就此部分被告應給付原告自94年
    12月28日起，至98年2月5日止，按年息百分之5計算之利息
    ，共計38,269元。兩者合計被告應給付原告之金額為141,81
    8元，爰依民法第179、181條之規定提起本訴，並聲明：被
    告應給付原告141,818元；並陳明願供擔保准為假執行。
二、被告則以：系爭保險契約要保書非原告親簽，被告於承保當
    時並不知悉，與民法第113條規定未合，且原告僅泛稱孟賢
    花以詐術及偽造文書之手法欺騙原告，然並未舉證以實其說
    ，又縱系爭保險契約因非原告簽名而無效，被告因此需返還
    原告所繳之保險費，依據民法第182條第2項規定，被告亦應
    自收受本件起訴狀繕本送達之日起算為是。另原告自承系爭
    保險契約保險費係其祖母所繳付，縱認系爭保險契約自始無
    效，實際受損害者亦非原告，原告既未受有任何損害，其對
    被告即應無損害賠償請求權，原告之起訴顯然不具訴之利益
    。又系爭保險契約書雖非原告親簽，然原告曾於96年1月17
    日及97年1月24日辦理系爭保險契約之部分提領（性質類似
    基金贖回）共計18萬元，原告亦已知悉被告將上開金額匯入
    原告郵局之帳戶內，原告自匯入後迄其申訴之時將近10個月
    期間均未異議並提領花用，應認原告之行為已構成默示承認
    系爭保險契約，其代理權之瑕疵即因而治癒，是以系爭保險
    契約應已有效成立，而原告嗣後亦已辦理解約，被告並依約
    給付解約金，原告就系爭保險契約應已無受有任何損害，其
    請求被告就解約金再加計利息給付，並無理由。退步言之，
    縱認原告受有損害，然原告亦未舉證係因孟賢花之侵權行為
    所致，是被告自無庸負連帶清償之責等語置辯，並聲明：原
    告之訴駁回，若受不利判決，願供擔保免為假執行。
三、本院之判斷
(一)原告起訴具有訴之利益：
    按現在給付之訴，原告係主張已屆清償期之給付請求權，除
    有特別之情形外，原告就該訴訟有訴之利益。是以本件被告
    辯稱原告並非實際繳付保險費之人，因此原告不具訴之利益
    云云，尚屬無據。
(二)原告主張依據保險法第105條規定，系爭保險契約無效，並
    無理由：
    按「人壽保險契約，得由本人或第三人訂立之。」、「由第
    三人訂立之死亡保險契約，未經被保險人書面承認，並約定
    保險金額，其契約無效。」為保險法第104條、第105條分別
    所規定。由上觀之，保險契約上被保險人與要保人同一人者
    ，為由本人訂立，否則為第三人訂立（最高法院87年台上字
    第1222號判決意旨參照）。經查，觀諸卷附系爭保險契約（
    見本院卷第22頁背面至25頁），其上要保人與被保險人均為
    原告，則佐以上開最高法院判決意旨，系爭保險契約顯然係
    成立於原告與被告之間（至於是否成立生效詳下述），並無
    所謂由第三人訂立之情形，自亦無保險法第105條適用之餘
    地，至為灼然。故原告主張依保險法第105條規定，系爭保
    險契約應屬無效云云，顯屬無稽。
(三)原告主張系爭保險契約上姓名為孟賢花偽簽，系爭保險契約
    無效，並無理由：
    原告主張系爭保險契約上之姓名並非伊所簽，而是孟賢花所
    偽簽，固據提出被告98年4月28日國壽字第98040931號函為
    證（見本院卷第12頁），然觀諸該函內容，並未載明關於孟
    賢花在系爭保險契約上偽簽原告姓名之情事，是原告此部分
    之主張，已未能舉證以實其說，尚難採信。
(四)系爭保險契約上原告之姓名，應為丙○所代簽：
    證人丙○於本院審理時證稱：系爭保險契約上原告之姓名並
    非伊所代簽云云（見本院卷第79頁背面），然證人丙○之前
    向被告申訴孟賢花招攬保險事宜違法不當時，曾自承係伊當
    著孟賢花之面代簽原告之姓名（見本院卷第89頁），而原告
    對該申訴信函之真正並不爭執，足認該申訴信函為真實。則
    以常情度之，若系爭保險契約自始即非丙○代簽原告之姓名
    ，何以丙○於申訴信函中會自承其有代簽原告姓名之情事？
    從而，本院認為丙○於本院審理中之證述，顯然為配合原告
    之主張，而故為不實之證述，尚難採信，應認系爭保險契約
    上原告之姓名為丙○所代簽無訛。
(五)系爭保險契約本為丙○無權代理原告所簽訂，其後已因原告
    之承認而生效：
  (1)民法上所謂代理，係指本人以代理權授與他人，由他人代理
    本人為法律行為，該代理人之意思表示對本人發生效力而言
    ，最高法院著有62年臺上字第1099號判例可資參照。又無代
    理權人以代理人之名義所為之法律行為，雖係效力未定之法
    律行為，但得經本人承認而對於本人發生效力，此由民法第
    170條第1項規定反面解釋即明。末按無權代理人以代理人名
    義所為之法律行為，經本人承認者，即對本人發生效力，且
    所謂承認為代理權之補授，無須踐行一定之方式，由本人以
    意思表示為之為已足，初不問其為明示或默示（依表意人之
    舉動或其他情事，足以間接推知其效果意思者而言）而有不
    同（最高法院98年臺上字第1044號判決意旨參照）。
  (2)系爭保險契約既係丙○無權代理原告所簽訂，則系爭保險契
    約是否生效，端視原告事後是否承認而定。經查，證人丙○
    於本院審理時證稱：系爭保險契約孟賢花跟伊談時，原告並
    不知道，是過了一年利息進入原告帳戶內，原告就知道了；
    原告郵局帳戶係原告祖母提供給孟賢花等語（見本院卷第79
    頁背面-80頁），衡諸系爭保險契約於94年12月28日簽訂（
    見本院卷第23頁背面），依丙○上開之證述可知，原告至遲
    於95年年底即已知悉系爭保險契約存在，且對被告抗辯其曾
    將錢匯入原告郵局帳戶內，原告未曾異議並提領花用等情並
    不爭執，足認原告事後已知悉丙○代其與被告簽訂系爭保險
    契約，然原告並未於第一時間向被告提出異議或申訴，反而
    在被告將錢匯入其郵局帳戶內時仍然加以使用，顯然原告已
    默示承認丙○之無權代理行為，殆無疑義。
  (3)系爭保險契約既經原告事後承認，則系爭保險契約自屬有效
    之保險契約，從而原告主張系爭保險契約無效云云，顯屬無
    據。至於被告嗣後註銷系爭保險契約，於民法概念上應屬解
    除契約，亦與原告之主張無涉，併此敘明。
四、綜上所述，原告主張系爭保險契約上原告之姓名，係孟賢花
    所偽簽而無效；或依據保險法第105條規定而無效，依民法
    第179條、第181條規定，被告應返還原告所繳100萬元保險
    費之利息，共計141,818元，並無理由，應予駁回。原告之
    訴既經駁回，則其假執行之聲請亦失依附，應併予駁回。
五、本件為判決之基礎已臻明確，兩造其餘之攻擊或防禦方法及
    證據，經本院斟酌後，認為均不足以影響本判決之結果，亦
    與本案爭點無涉，自無逐一詳予論駁之必要，附此敘明。
六、據上論結，原告之訴為無理由，依民事訴訟法第78條，判決
    如主文。
中    華    民    國    99    年    5     月    14    日
                          臺灣花蓮地方法院民事庭
                                  法  官  劉柏駿
上列為正本係照原本作成。
如不服本判決，應於送達後20日內，向本院提出上訴狀並表明上
訴理由，如於本判決宣示後送達前提起上訴者，應於判決送達後
20日內補提上訴理由書(須附繕本)。
中    華    民    國    99    年    5     月    14    日

                                  書記官  胡旭玫

司法院資訊處製作；財團法人民間司法改革基金會備份。
